ACORDAO-COMPLETO-2567007

ACÓRDÃO 670/2023 ATA 13/2023 - PLENÁRIO

VISTO, relatado e discutido este processo de tomada de contas especial em que se aprecia recurso de reconsideração interposto por Luiz Enok Gomes da Silva contra o Acórdão 975/2022-TCU-Plenário, por meio do qual este Tribunal julgou irregulares as suas contas, condenou-o ao ressarcimento do prejuízo apurado nos autos e lhe aplicou multa, em razão da impugnação total das despesas de convênios celebrados com a Universidade Federal da Paraíba.
ACORDAM os Ministros do Tribunal de Contas da União, reunidos em sessão do Plenário, diante das razões expostas pelo Relator, com fundamento nos arts. 32, inciso I, e 33 da Lei 8.443/1992, em:
9.1. conhecer do presente recurso e, no mérito, negar-lhe provimento;
9.2. comunicar esta deliberação ao responsável e à Universidade Federal da Paraíba.

Recurso de reconsideração contra acórdão que julgou irregulares as contas do recorrente, com condenação em débito e multa, em razão da impugnação total das despesas relativas a convênios celebrados entre a Universidade Federal da Paraíba e fundação de apoio.

Universidade Federal da Paraíba

3. Recorrente: Luiz Enok Gomes da Silva (XXX.184.154-XX)

13.1. Ministros presentes: Bruno Dantas (Presidente), Walton Alencar Rodrigues, Benjamin Zymler, Aroldo Cedraz, Jorge Oliveira (Relator), Antonio Anastasia e Jhonatan de Jesus.
13.2. Ministros-Substitutos presentes: Augusto Sherman Cavalcanti e Marcos Bemquerer Costa.

JORGE OLIVEIRA

Ministro Walton Alencar Rodrigues

Trata-se de recurso de reconsideração interposto por Luiz Enok Gomes da Silva, Diretor Executivo da Fundação José Américo, contra o Acórdão 975/2022-TCU-Plenário, relatado pelo Ministro Walton Alencar Rodrigues, que julgou tomada de contas especial instaurada pela Universidade Federal da Paraíba contra aquela fundação, em razão da impugnação total das despesas dos convênios 210/2006 e 239/2007 (peças 58 e 81) . 
2.	A decisão recorrida foi expedida nos seguintes termos:
"9.1. considerar revéis, para todos os fins, Eugênio Paccelli Trigueiro Pereira e Fundação José Américo, nos termos do §3º do artigo 12 da Lei 8.443/1992;
9.2. julgar irregulares as contas de Eugênio Paccelli Trigueiro Pereira, Luiz Enok Gomes da Silva e da Fundação José Américo, nos termos dos artigos 1º, inciso I, 16, inciso III, alíneas "b" e "c", e 19, caput, da Lei 8.443/1992, condenando-os, em solidariedade, ao ressarcimento dos débitos a seguir discriminados e fixando-lhes o prazo de 15 (quinze) dias para que comprovem, perante o Tribunal (artigo 214, inciso III, alínea 'a', do Regimento Interno do TCU) , o recolhimento da dívida à Universidade Federal da Paraíba, atualizada monetariamente e acrescida dos juros de mora, calculados a partir das datas indicadas até a do efetivo recolhimento e com o abatimento de valores eventualmente ressarcidos, nos termos da legislação vigente:
Convênio 210/2006
	Data
	Valor (R$) 
	D/C

	23/10/2007
	80.992,42
	D

	01/10/2010
	 (58.849,85) 
	C

	01/06/2012
	 (869,39) 
	C

Convênio 239/2007
	Data 
	Valor (R$) 
	D/C

	12/03/2008
	199.450,00
	D

	26/02/2010
	 (8.237,01) 
	C

	01/06/2012
	 (4.554,47) 
	C

9.3. aplicar aos responsáveis Eugênio Paccelli Trigueiro Pereira, Luiz Enok Gomes da Silva e Fundação José Américo-FJA, com fundamento no artigo 57 da Lei 8.443/1992, multas individuais no valor de R$ 100.000,00, fixando-lhes o prazo de 15 (quinze) dias, a partir da notificação, para que comprovem ao Tribunal (artigo 214, inciso III, alínea "a", do Regimento Interno do TCU) o recolhimento das dívidas ao Tesouro Nacional, atualizadas monetariamente desde a data deste acórdão até a do efetivo recolhimento, se pagas após o vencimento, na forma da legislação em vigor;
9.4. autorizar a cobrança judicial das dívidas, caso não atendidas as notificações, nos termos do artigo 28, inciso II, da Lei 8.443/1992;
9.5. solicitar à Advocacia-Geral da União, por intermédio do Ministério Público junto ao TCU, as medidas necessárias ao arresto dos bens de Eugênio Paccelli Trigueiro Pereira, Luiz Enok Gomes da Silva e da Fundação José Américo;
9.6. remeter cópia deste acórdão ao procurador-chefe da Procuradoria da República no Estado da Paraíba, nos termos do art. 16, § 3º, da Lei 8.443/1992.
9.7. dar ciência da deliberação aos responsáveis e demais interessados."
3.	Reproduzo a seguir trecho da instrução da AudRecursos, cujas conclusões e encaminhamentos contaram com a anuência das instâncias decisórias daquela unidade técnica (peça 104) e, também, do representante do Ministério Público junto ao Tribunal de Contas da União (MPTCU) nestes autos, Procurador Lucas Rocha Furtado (peça 104) :
"2.	O presente processo cuida de Tomada de Contas Especial (TCE) instaurada pela Universidade Federal da Paraíba (UFBA) , em desfavor da Fundação José Américo (FJA) e dos Srs. Eugênio Paccelli Trigueiro Pereira e Luiz Enok Gomes da Silva, ex-Diretores Executivos da FJA, nos períodos de 9/2/2009 a 26/10/2012 e 1/2/2006 a 9/2/2009, nessa ordem, em razão da impugnação total de despesas dos Convênios 210/2006 e 239/2007, celebrados entre a UFBA e a FJA.
3.	O Convênio 210/2006 (peças 3-7) teve por objeto a cooperação técnico-cientifica e acadêmica, com vistas à implantação do Projeto "Núcleo de Produção Digital", com vigência estipulada no período de 14/12/2006 a 30/12/2009, no valor total de R$ 80.992,42, à conta da concedente, liberados mediante a Ordem Bancária 20070B904387, de 19/10/2007, com recebimento efetivo dos recursos em 23/10/2007 (peça 8, p. 21) .
4.	O Convênio 239/2007 (peças 9-13) teve por objeto a cooperação técnico-científica e administrativa, com vistas ao apoio na execução do Projeto de Ensino "Curso em Especialização em Direitos Humanos no Âmbito das Ações Políticas Sociais", com vigência estipulada no período de 27/12/2007 a 30/12/2009, no valor total de R$ 199.450,00, à conta da concedente, liberados mediante a Ordem Bancária nº 20080B901198, de 12/03/2008.
5.	A TCE foi instaurada por determinação desta Corte de Contas através do Acórdão 1454/2014-TCU-Plenário, que apreciou Representação formulada pela então Secretaria de Controle Externo no Estado da Paraíba (Secex/PB) acerca de irregularidades ocorridas na FJA relacionadas à gestão de convênios e contratos firmados com a UFPB e outros entes federais, consistentes, principalmente, em movimentações indevidas nas contas específicas dos ajustes.
6.	Mediante os Relatórios do Tomador de Contas referentes ao Convênio 210/2006 (peça 7, p. 75-81) e ao Convênio 239/2007 (peça 13, p. 87-94) , emitidos em dezembro/2016, concluiu-se pela responsabilidade solidária da Fundação José Américo e dos Srs. Luiz Enok Gomes da Silva e Eugênio Paccelli Trigueiro Pereira. Mencionados relatórios foram ratificados pela Coordenação de Controle Interno (CCI/UFPB) por meio dos Pareceres 02/2017, de 12/1/2017 (peça 7, p. 84 e peça 8, p. 1-5) e 01/2017, de 10/01/2017 (peça 13, p. 95-100) .
7.	Em relação ao Convênio 210/2006, foi imputado débito no valor original do ajuste (R$ 80.992,42) , com abatimento dos valores de R$ 58.849,85 e R$ 869,39, devolvidos em 1/3/2010 e 1/6/2012 (peça 7, p. 82-83) . Relativamente ao Convênio 239/2007, também foi imputado valor original do ajuste (R$ 199.450,00) , abatidos os valores de R$ 8.237,01 e R$ 4.554,47, creditados em 26/2/2010 e 1/6/2012, decorrente de parcelamento firmado entre a FJA e a UFPB, não quitado em sua integralidade (peça 13, p. 65-67) .
8.	Entre 12 e 16/1/2018, a Controladoria-Geral da União (CGU) expediu o Relatório de Auditoria, o Certificado de Auditoria e o Parecer do Dirigente do Órgão de Controle Interno, referência 21/2018-CGU (peças 8, p. 18-28) , todos pela irregularidade das contas, em consonância com as informações contidas nos Relatórios do Tomador de Contas. O Pronunciamento Ministerial, atestando o conhecimento das irregularidades, foi proferido em 16/2/2018 (peça 14, 1-2) .
9.	Após o regular prosseguimento do feito, o processo foi apreciado pelo Tribunal por meio do Acórdão 975/2022-TCU-Plenário, na forma transcrita na seção "Introdução" (peça 58) .
10.	Inconformado, Luiz Enok Gomes da Silva interpôs recurso de reconsideração (peça 81) , que será analisado a seguir.
EXAME DE ADMISSIBILIDADE
11.	Reitera-se o exame preliminar de admissibilidade (peça 82) , ratificado pelo relator, Ministro Jorge Oliveira (peça 85) , que concluiu pelo conhecimento do recurso com efeito suspensivo dos itens 9.2 a 9.5 do acórdão recorrido, estendendo essa suspensão aos demais devedores solidários, na forma proposta pela Secretaria de Recursos (Serur) .  
EXAME DE MÉRITO                                                                                                                                                                                                                                                                                                                                                                                                                                                                                                                                                                                                                                                                                                                                                                                                                                                                                                                                                                                                                                                                                                                                                                                                                                                                                                                                                                                                                                                                                                                                                                                                                                                                                                                                                                                                                                                                                                                                                                                                                                                                                                                                                                                                                                                                                                                                                                                                                                                                                                                                                                                                                                                                                                                                                                                                                                                                                                                                                                                                                                                                                                                                                                                                                                                                                                                                                                                                                                                                                                                                                                                                                                                                                                                                                                                                                                                                                                                                                                                                                                                                                                                                                                                                                                         
12.	Delimitação 
12.1	Constitui objeto do presente recurso verificar:
	a) em preliminar e de ofício, a ocorrência da prescrição;
	b) no mérito:
	b.1) a responsabilidade pela apresentação da prestação de contas; 
	b.2) responsabilidade do recorrente para comprovar a regularidade da aplicação dos recursos que geriu; e
	b.3) se restou comprovada a regular aplicação dos recursos recebidos.
13.	Da prescrição
13.1	Embora o recorrente não tenha apresentado qualquer alegação a respeito, a análise acerca de eventual prescrição se torna necessária, em razão do recente julgamento, pelo Supremo Tribunal Federal (STF) , do RE 636886 (tema 899 da repercussão geral) .
13.2	Nesse ponto, é importante mencionar que, nos processos de controle externo, matéria de ordem pública pode ser revista de ofício ou mediante provocação da parte por simples petição, independentemente de recurso (Acórdão 1160/2015-TCU-Plenário, relator Ministro Augusto Nardes) . De mesmo modo, ressalta-se que questões de ordem pública autorizam o órgão ad quem a julgar fora do que consta nas razões ou contrarrazões do recurso (Acórdão 690/2010-TCU-Plenário, relator Ministro Augusto Nardes) .
13.3	No exame da prescrição, a Serur tem adotado os entendimentos detalhados nas peças 102 e 103, que contém estudo e pronunciamentos anteriores da secretaria sobre o tema. Nessas manifestações, estão desenvolvidas as seguintes premissas, que serão utilizadas no presente exame:
	a) ao julgar o RE 636.886, o Supremo Tribunal Federal (STF) conferiu nova interpretação ao art. 37, § 5º, da Constituição Federal, fixando a tese de que 'é prescritível a pretensão de ressarcimento ao erário fundada em decisão de Tribunal de Contas';
	b) as pretensões punitiva e de ressarcimento devem observar o mesmo regime na atividade de controle externo, dado o objetivo comum da prescrição, de fixar prazo para o Tribunal de Contas agir, para caracterizar o ilícito, identificar seu autor, dimensionar as consequências da conduta e impor as consequências legais, independentemente de tais consequências terem natureza punitiva ou ressarcitória; 
	c) até que sobrevenha norma específica, entende-se que a prescrição das pretensões punitiva e de ressarcimento, no processo de controle externo, deve observar o regime da Lei 9.873/1999, na linha dos recentes pronunciamentos do STF a respeito. Sem prejuízo de se realizar o exame da prescrição também segundo o prazo decenal previsto no Código Civil, o critério adotado, na formulação da proposta de encaminhamento, será o da Lei 9.873/1999; e
	d) mediante o julgamento da Ação Direta de Inconstitucionalidade (ADI) 5509, manejada contra dispositivos de lei ordinária e da Constituição do Estado do Ceará, fixando prazo prescricional para o processo do respectivo tribunal de contas e da relatoria do Ministro Edson Facchin, ficou estabelecido, como regra geral, que 'o termo inicial da contagem do prazo deve ser o da entrada do processo de fiscalização no âmbito do Tribunal de Contas, ou dos órgãos que, por lei, são encarregados pelo controle interno'. Essa regra geral teve sua aplicação explicitada para algumas situações particulares, a saber:
	i) no caso de omissão de prestação de contas: 'o dano a ser apurado pela ausência de prestação de contas tem o lapso prescricional iniciado na data em que as contas deveriam ter sido entregues';
	ii) na hipótese de irregularidades detectadas no exame da prestação de contas: 'o procedimento prévio à instauração da tomada de contas deve ser encerrado o quanto antes, sendo que as irregularidades que tenham porventura sido nele identificadas somente terão iniciada a fluência do prazo prescricional após a competente comunicação para o órgão de controle interno ou para o Tribunal de Contas'; e
	iii) em irregularidades constatadas em fiscalizações, denúncias e representações: 'finalmente, deve-se contar o prazo prescricional a partir da data do conhecimento da irregularidade nos casos em que, por iniciativa própria, o Tribunal realiza auditorias ou inspeções, assim como nos casos em que a ele são diretamente levadas as informações necessárias para a instauração de tomada de contas especial'.
13.4	Importante observar, que a discussão travada pelo STF teve por referência o modelo federal. Assim, os fundamentos lançados no julgamento da ADI 5509 repercutem inevitavelmente nos processos do TCU.
13.5	Na sequência, passa-se à análise da prescrição no caso concreto.
Análise da prescrição segundo os critérios do Acórdão 1441/2016-TCU-Plenário
13.6	No que se refere à prescrição segundo os critérios do Acórdão 1441/2016-TCU-Plenário, tem-se que a prescrição da pretensão punitiva e do débito subordinam-se ao prazo geral de dez anos (art. 205 do Código Civil) , contado a partir da data da ocorrência do fato e interrompido pelo ato que ordenar a citação, a audiência ou a oitiva da parte. 
13.7	A presente TCE trata da seguinte irregularidade: impugnação de despesas no âmbito dos Convênios 210/2006 e 239/2007 (Siafi 579594 e 601644) . Os referidos ajustes vigeram até 31/12/2009, com prazo para apresentação da prestação de contas até trinta dias após essa data (peça 4, p. 4-6, 8-14, 46-48 e 50-52; e peça 10, p. 13-15, 17-18 e 21-29) . Assim, considerar-se-á o dia seguinte do término do prazo de entrega da prestação de contas final, qual seja, 31/1/2010.
13.8	Nos presentes autos, percebe-se claramente a inocorrência da prescrição pelos critérios definidos no Acórdão 1441/2016-TCU-Plenário, uma vez que transcorreu menos de dez anos entre o prazo final para prestação de contas, que deveria ocorrer em 31/1/2010, e o ato ordenatório de citação, que interrompe a fruição do prazo, datado de 5/5/2019 (peça 17) .
Análise da prescrição pelo regime da Lei 9.873/1999
13.9	Adotando-se as premissas fixadas na Lei 9.873/1999, e mesmo considerando-se o prazo geral de cinco anos, observa-se que não teria ocorrido a prescrição. Para tanto, é preciso considerar os seguintes parâmetros:
	a) Termo inicial:
	a.1) a Lei 9.873/1999, art. 1º, parte final, traz previsão expressa a respeito do início do prazo em se tratando de infrações imediatas e aquelas de caráter permanente ou continuado. As primeiras ocorrem contadas da data da prática do ato, e aquelas do dia em que tiver cessado a permanência ou a continuidade;
	a.2) aplicando ao caso concreto esse entendimento perfilhado pelo STF no julgamento da ADI 5509, considera-se como termo inicial para contagem do prazo prescricional - dezembro/2016, data em que foi emitido Relatório de Auditoria de TCE pelo órgão de controle interno (peça 7, p. 75-81; e peça 13, p. 87-94) , uma vez que esta TCE foi instaurada em cumprimento ao Acórdão 1454/2014-TCU-Plenário, que apreciou representação constante do TC Processo 044.058/2012-8 acerca de irregularidades constatadas mediante fiscalização realizada na FJA. 
	b) Prazo:
	b.1) a Lei 9.873/1999 apresenta um prazo geral, de cinco anos (art. 1º) , e um prazo especial, previsto no art. 1º, § 2º, a saber: 'quando o fato objeto da ação punitiva da Administração também constituir crime, a prescrição reger-se-á pelo prazo previsto na lei penal';
	c) Causas de interrupção: no regime da Lei 9.873/1999, a prescrição se interrompe por qualquer ato inequívoco, que importe apuração do fato (art. 2º, inciso II) . Os exemplos típicos, no caso em exame, são: (i) fase interna de exame da TCE na CGU; e (ii) fase externa de exame da TCE, no TCU. Com esse fundamento, a prescrição foi interrompida:
	c.1) em 10 e 12/1/2017, datas dos Pareceres 1 e 2/2017, da Coordenação de Controle Interno (CCI/UFPB) (peça 7, p. 84; peça 8, p. 1-5; e peça 13, p. 95-100) ; 
	c.2) entre 12 e 16/1/2018, data do Relatório de Auditoria, o Certificado de Auditoria e o Parecer do Dirigente do Órgão de Controle Interno, referência 21/2018-CGU (peças 8, p. 18-28) ;
	c.3) em 5/5/2019, data da instrução preliminar de citação (peças 15-17) ;
	c.4) em 23/5/2019, data da citação do recorrente (peças 23-26) ;
	c.5) em 6/8/2020, data da instrução de mérito (peças 53-55) ; e
	c.6) em 4/5/2022, data do acórdão condenatório (peça 58) .
Da prescrição intercorrente
13.10	Nos termos do art. 1º, § 1º, da Lei 9.873/1999, opera-se a prescrição intercorrente se o processo ficar paralisado por mais de três anos, aguardando julgamento ou despacho. 
13.11	Note-se que há uma correlação entre essa hipótese e as causas de interrupção da prescrição do art. 2º. Com efeito, uma vez interrompida a prescrição por alguma das hipóteses do art. 2º, o processo não pode ficar inativo, sem qualquer inovação processual relevante, por mais de três anos.
13.12	Trata-se de prazo específico, não se aplicando nem o prazo geral de cinco anos nem o prazo especial, da lei penal (§ 2º) . A finalidade da prescrição intercorrente, com seu prazo próprio, é a de assegurar a eficiência e celeridade nas apurações administrativas. Seria contrário a essa finalidade a paralisação injustificada do processo por período maior que o triênio estabelecido para a hipótese.
13.13	A extrapolação do prazo de três anos, sem inovação relevante no processo, pode configurar negligência. Por isso, além de se operar a prescrição, deve-se promover a apuração da responsabilidade funcional decorrente da paralisação, se for o caso. 
13.14	Em muitas situações o exame da prescrição intercorrente pode ficar prejudicado nos processos já em tramitação no TCU. Como a ação de ressarcimento era considerada imprescritível, as peças que compõem a tomada de contas especial, elencadas no art. 10 da Instrução Normativa-TCU 71/2012, não contemplam informações pormenorizadas quanto ao andamento do processo na fase interna, o que pode prejudicar a análise de eventual paralisação por mais de três anos. 
13.15	Assim, caso o Tribunal venha a adotar a sistemática da Lei 9.873/1999 para aferir a prescrição, convém avaliar, oportunamente, a possibilidade de ajustes na IN TCU 71/2012, para que as tomadas de contas especiais encaminhadas ao tribunal contemplem informações sobre as interrupções ocorridas na fase interna do procedimento.
13.16	Especificamente quanto a esta TCE, as próprias causas de interrupção elencadas acima permitem evidenciar que o processo teve andamento regular, não se operando a prescrição intercorrente.
Conclusão sobre a prescrição
13.17	Diante da análise da questão prescricional procedida anteriormente, conclui-se que, não obstante a existência de outras causas interruptivas, os eventos indicados acima são suficientes para evidenciar que não ocorreu a prescrição - nem mesmo a prescrição intercorrente, prevista no art. 1º, § 1º, da Lei 9.873/1999.
13.18	Partindo-se da premissa de que a pretensão reparatória segue as mesmas balizas (Lei 9.873/1999) , enquanto não houver norma específica a respeito, a demonstração de que não se operou a prescrição punitiva impõe, como consequência, a conclusão de que também é viável a condenação ao ressarcimento do prejuízo apurado nos autos. Com efeito, quanto ao débito e à multa, o novo parâmetro para exame da prescrição não altera o resultado do julgamento.
14.	Das razões recursais
14.1	O recorrente informa que inexiste mácula a ser apontada, uma vez que exerceu cargos públicos de grande relevância com zelo e dedicação à coisa pública. Destaca que os atos praticados obedeceram aos princípios da legalidade, impessoalidade, moralidade e publicidade (peça 81, p. 2) .
14.2	Apresenta seu currículo para comprovar que, durante sua gestão na Fundação José Américo, os convênios em exame estavam sendo executados conforme plano de trabalho. Entende que como foi exonerado antes da conclusão dos convênios, não tem competência para o envio da prestação de contas final, conforme entendimento constante do Acórdão 206/2020-TCU-Plenário, que alterou a Súmula-TCU 230 (peça 81, p. 2-4) .
14.3	Sustentado no fato de que foi considerado parte ilegítima pelo TCU nos processos indicados, considera que deve ser excluído desta TCE (peça 81, p. 4-5) .
14.4	Ratifica a defesa apresentada mediante alegações de defesa e, tendo em vista contradição do acórdão recorrido, consistente no fato de que, embora tenha reconhecido que não era mais gestor da FJA na oportunidade da apresentação da prestação de contas final, suas contas foram rejeitadas e pugna pela reforma do acórdão recorrido (peça 81, p. 6) .
14.5	Defende que o acórdão recorrido é contraditório, uma vez que reconheceu a má-fé do recorrente sem identificar ato de malversação e determinou a devolução integral dos valores, muito embora parte do objeto do convênio tenha sido executado, conforme trecho transcrito do relatório de análise de defesa do recorrente (peça 81, p. 6) .
14.6	Entende que as eventuais falhas apuradas decorreram de irregularidades na prestação de contas final do convênio, consistentes na ausência de documentos. Repete que não era mais gestor da FJA quando da prestação de contas do convênio, razão pela qual não lhe pode ser atribuído qualquer dano presumido, tendo em vista não restar demonstrado qualquer ato de dolo ou má-fé por parte do recorrente. Enfatiza que cabe ao sucessor a prestação de contas de recursos recebidos pelo antecessor, quando o momento de prestar contas se dá sob a gestão do sucessor (peça 81, p. 7-8) .
14.7	Mais uma vez, aponta acórdãos que consideraram que o recorrente não era responsável pela apresentação da prestação de contas final (peça 81, p. 8-9) .
14.8	Ao final, requer o reconhecimento de que é parte ilegítima para a apresentação de prestação de contas. Sendo assim, pugna pelo afastamento do débito e da multa (peça 81, p. 10-11) .
	Análise
14.9	Inicialmente, é válido transcrever os termos da citação do recorrente (peças 23 e 26) , cuja defesa apresentada foi acostada à peça 29:
a) Irregularidade: não comprovação da boa e regular aplicação dos recursos transferidos à Fundação José Américo - FJA, no âmbito dos Convênios 210/2006 e 239/2007, celebrados com a Universidade Federal da Paraíba - UFPB, o primeiro objetivando a Implantação do Projeto "núcleo de Produção Digital", com vigência estipulada para o período de 14/12/2006 a 30/12/2009, e o segundo com vistas ao apoio na execução do Projeto de Ensino "Curso em Especialização em Direitos Humanos no Âmbito das Ações Políticas Sociais", com vigência estipulada para o período de 27/12/2007 a 30/12/2009, consubstanciada na ausência da documentação exigida para prestação de contas e na não comprovação da execução do objeto contratado; 
b) Conduta: não apresentar documentos suficientes para comprovar a boa e regular aplicação dos recursos e não comprovar a execução do objeto dos convênios 210/2006 e 239/2007; 
c) Dispositivos violados: Constituição Federal (art. 70, parágrafo único) , Lei 8.443/1992 (art. 8º) , Decreto 93.872/1986 (arts. 66 e 145) , IN/STN 01/97 (arts. 22 e 28) , Portaria Interministerial MPOG/MF/CGU 507/2011 (art. 74 c/c 82, § 1º, inc. II, alíneas "a" e "h") Decreto 93.872/1986 (arts. 66, 145 e 148) , art. 93 do Decreto-Lei 200, de 25/2/1967; arts. 62 e 63 da Lei 4.320, de 17/3/1964; art. 876 da Lei 10.406, de 10/1/2002 (Código Civil) ;
14.10	É pacífico no TCU, conforme disposição expressa no parágrafo único do art. 70 da Constituição Federal, bem assim do disposto no art. 93 do Decreto-Lei 200/1967 c/c o art. 66 do Decreto 93.872/1986, que incide sobre o gestor o ônus da prova quanto à regular aplicação dos valores que lhe foram confiados para execução do objeto pactuado. Nesse sentido, os seguintes Acórdão 2436/2015-TCU-Plenário, relatora Ministra Ana Arraes; 7.778/2015-TCU-1ª Câmara, relator Ministro José Múcio Monteiro; 3.713/2015-TCU- 1ª Câmara, relator Ministro Benjamin Zymler; 4.649/2015-TCU-2ª Câmara, relatora Ministra Ana Arraes; e 2.857/2019-TCU-1ª Câmara, relator Ministro Walton Alencar Rodrigues) .
14.11	Com vistas a confirmar a utilização dos recursos da União no ajuste, o gestor deve demonstrar o nexo de causalidade entre os recursos federais repassados e os documentos de despesas referentes à execução, como notas de empenho, ordens bancárias, cheques, recibos ou notas fiscais e extratos bancários. Sendo assim, apresentação de currículo e alegações no sentido de obediência aos princípios de legalidade, impessoalidade, moralidade e publicidade, bem como de inexistência de mácula durante sua gestão, não constituem elementos aptos para comprovar a boa e regular aplicação de recursos recebidos.
14.12	Por oportuno, convém reproduzir trecho do voto condutor do acórdão condenatório acerca da prestação de contas dos convênios em análise:
As prestações de contas foram apresentadas com graves lacunas. Não foram apresentados documentos fiscais, recibos, comprovantes de pagamento ao INSS, cópias de processos licitatórios, de contratos e dos extratos bancários completos. Também não há comprovação da realização dos objetos pactuados. 
Dessa forma, não é possível avaliar a regular aplicação dos recursos, o devido nexo de causalidade e o atingimento das metas previstas. Forçoso, portanto, considerar a ocorrência de dano ao Erário correspondente à totalidade dos recursos repassados.
14.13	Assiste razão ao recorrente quando afirma que, nos termos da Súmula-TCU 230, não cabia a ele a responsabilidade pela prestação de contas, já que o prazo para a apresentação da prestação de contas expirou quando já não estava mais à frente da FJA.
14.14	A seguir, os termos da atual redação da Súmula-TCU 230:
Compete ao prefeito sucessor apresentar a prestação de contas referente aos recursos federais recebidos por seu antecessor, quando este não o tiver feito e o prazo para adimplemento dessa obrigação vencer ou estiver vencido no período de gestão do próprio mandatário sucessor, ou, na impossibilidade de fazê-lo, adotar as medidas legais visando ao resguardo do patrimônio público.
14.15	Não obstante, a Súmula-TCU 230 não socorre o recorrente, uma vez que suas contas foram julgadas irregulares em razão da impugnação total dos recursos recebidos e não em decorrência da omissão no dever de prestar contas. No que concerne à responsabilização do recorrente, assim se manifestou o relator:
Quanto à responsabilidade, Luiz Enok era o dirigente da FJA à época de celebração e de execução dos ajustes. Além de não demonstrar a regularidade dos procedimentos e a realização dos objetos pactuados, não comprovou nenhuma providência para evitar e ou reverter os bloqueios judiciais ocorridos nas contas dos convênios. Tão pouco os compensou com outras fontes de recursos. Sendo assim, afasto os argumentos sobre ausência de responsabilidade.
14.16	Relativamente aos processos indicados em que foi considerado parte ilegítima pelo TCU, cabe destacar que, à exceção dos TC Processo 023.182/2015-6 e TC Processo 030.934/2015-0, os convênios ali analisados foram celebrados após a exoneração do recorrente como gestor da FJA, em 9/2/2009.
14.17	Quanto ao TC Processo 023.182/2015-6, a defesa apresentada em razão de sua citação pelo pagamento de tarifa bancária foi acolhida. Contudo, no voto condutor do Acórdão 6799/2019-TCU-Segunda Câmara, que julgou a TCE constante do mencionado processo, a relatora Ministra Ana Arraes, considerando os princípios da ampla defesa, do contraditório e da economia processual, rejeitou a proposta da unidade técnica de atribuir débito ao recorrente referente à ausência de comprovação documental dos gastos efetuados e de determinar nova citação, já que esse valor não constava da primeira citação.
14.18	Em relação ao TC Processo 030.934/2015-0, a responsabilidade do recorrente foi afastada tendo em vista que não participou da gestão dos recursos nem era responsável pela apresentação da prestação de contas. A esse respeito, cabe esclarecer que as responsabilidades da regular gestão dos recursos e a de apresentar a prestação de contas não se confundem. Caso não tivesse cumprido o dever de apresentar a prestação de contas, o recorrente poderia ser sancionado com multa pelo TCU em razão dessa omissão. Por outro lado, a não-demonstração da regular aplicação dos recursos recebidos, sujeita o responsável à devolução dos recursos e demais sanções cabíveis.
14.19	Oportunamente, cabe lembrar que o relator destacou que, em cumprimento ao Acórdão 1454/2014-TCU-Plenário, que apreciou representação acerca da ocorrência de graves irregularidades na gestão de recursos federais pela Fundação José Américo, foram instaurados diversos processos de TCE. Especificamente em relação ao recorrente, foram abertos catorze processos. Em vários deles, o recorrente teve suas contas julgadas irregulares com imputação de débito e multa, como nos processos: TC Processo 020.361/2015-4, TC Processo 029.349/2015-0, TC Processo 033.124/2015-9, TC Processo 033.326/2015-0, TC Processo 003.889/2016-5, TC Processo 009.452/2016-8 e TC Processo 004.855/2018-3.
14.20	Com relação à ausência de má-fé ou atos desonestos, o relator afastou os respectivos argumentos tendo em vista a natureza subjetiva da responsabilidade nos processos do TCU. Sendo assim, entende-se que não houve o alegado reconhecimento de má-fé por parte do recorrente.
14.21	Quanto à responsabilidade dos jurisdicionados, o TCU segue a regra geral da responsabilidade civil, ou seja, examina a conduta dos agentes públicos sob o prisma da responsabilidade subjetiva, caracterizada mediante a presença de simples culpa stricto sensu, sendo desnecessária a caracterização de conduta dolosa ou má-fé para que o gestor seja responsabilizado.
14.22	Desse modo, é suficiente a quantificação do dano, a identificação da conduta do responsável que caracterize sua culpa, seja por imprudência, imperícia ou negligência, e a demonstração do nexo de causalidade entre a conduta culposa (stricto sensu) e a irregularidade que ocasionou o dano ao erário, nos termos dos Acórdão 635/2017-TCU-Plenário, relator Ministro Aroldo Cedraz, e 9.004/2018-TCU-1ª Câmara, relator Ministro Bruno Dantas.
14.23	O dever de indenizar nasce do dano causado por culpa do agente. São irrelevantes o dolo ou a prova de que tenha obtido benefício para si ou para seus familiares. A presença de dolo, de má-fé e de eventual locupletamento são circunstâncias que, quando presentes, conferem maior gravidade ao ato ilícito.
14.24	Assim, a ausência de dolo, má-fé e de locupletamento por parte do responsável não o exime do dever de recompor o dano a que deu causa por meio de atuação imprudente e desautorizada.
14.25	Em acréscimo, no âmbito do TCU, adota-se a acepção objetiva da boa-fé, consistente na atuação conforme um padrão de conduta aceito como adequado e recomendável pelo meio social onde está inserido o agente, e não na boa-fé subjetiva, relacionada ao estado mental quando atuou, isto é, o propósito presente na conduta. 
14.26	Em outras palavras, é considerado de boa-fé o responsável que, embora tenha concorrido para o dano ao erário ou outra irregularidade, seguiu as normas pertinentes, os preceitos e os princípios do direito. Não é necessário comprovar a má-fé (dolo) , mas apenas da ausência de boa-fé objetiva, para a responsabilização do agente Nesse sentido, tem-se os Acórdão 13732/2019-TCU-Primeira Câmara, relator Ministro Walton Alencar Rodrigues; 3.739/2019-TCU-1ª Câmara, relator Ministro Bruno Dantas; 351/2019-TCU-Plenário, relator Ministro Vital do Rêgo; 7.936/2018-TCU-2ª Câmara, relator Ministro-Substituto Augusto Sherman; 6.317/2018-TCU-2ª Câmara, relatora Ministra Ana Arraes; e 1.486/2012-TCU-2ª Câmara, relator Ministro-Substituto Marcos Bemquerer Costa.
14.27	No caso concreto, tendo em vista a ausência de alguns documentos comprobatórios essenciais da realização das despesas, não restou comprovada a boa e regular aplicação dos recursos repassados à FJA, razão pela qual foi imputado débito solidário aos responsáveis correspondente ao total dos recursos disponibilizados mediante os Convênios 210/2006 e 239/2007. Dessa forma, não procede o argumento de que as eventuais falhas apuradas nos autos decorreram de ausência de documentos na prestação de contas final.
14.28	Assim sendo, entende-se que as razões apresentadas não são suficientes para reformar o acórdão recorrido.
CONCLUSÃO
15.	Em face das análises anteriores, conclui-se que:
	a) não ocorreu a prescrição das pretensões punitiva e ressarcitória, seja pelos ditames do Código Civil (Acórdão 1441/2016-TCU-Plenário) seja pelas balizas da Lei 9.873/1999; 
b) a responsabilidade pela apresentação da prestação de contas era do gestor sucessor;
	c) cabia ao recorrente comprovar a boa e regular aplicação dos recursos por ele gerido; e
	d) as razões recursais apresentadas, juntamente com os demais elementos constantes dos autos, não conseguiram demonstrar a regularidade da aplicação dos recursos recebidos pela Fundação José Américo mediante os Convênios 210/2006 e 239/2007.
15.1	Sendo assim, a proposta será pela negativa de provimento ao presente recurso.
PROPOSTA DE ENCAMINHAMENTO
16.	Ante o exposto, submete-se à consideração superior a presente análise do recurso de reconsideração interposto por Luiz Enok Gomes da Silva contra o Acórdão 975/2022-TCU-Plenário, propondo-se, com fundamento nos arts. 32, inciso I, e 33, da Lei 8.443/1992:
	a) conhecer do recurso e, no mérito, negar-lhe provimento; e
	b) 	comunicar a deliberação que vier a ser proferida por esta Corte ao recorrente, à Procuradoria da República no Estado da Paraíba e aos demais interessados."    
4.	O parecer do MPTCU agregou à análise da AudSerur observações acerca da prescrição, considerando que, após a manifestação da unidade técnica, foi publicada a Resolução-TCU 344/2022, conforme reproduzido a seguir (peça 106) :
"Cuida-se neste processo de irregularidades verificadas na prestação de contas apresentada por convenente. Foi esse, com efeito, o fundamento da condenação recorrida, consoante firma o voto do Relator, peça 59: 'As prestações de contas foram apresentadas com graves lacunas. Não foram apresentados documentos fiscais, recibos, comprovantes de pagamento ao INSS, cópias de processos licitatórios, de contratos e dos extratos bancários completos. Também não há comprovação da realização dos objetos pactuados'. 
Sendo assim, aplica-se o disposto no inciso II, do art. 4º da norma em referência, que impõe como termo inicial da contagem do prazo prescricional de cinco anos a data da apresentação da prestação de contas. 
O prejuízo imputado aos responsáveis decorre de irregularidades verificadas na execução de dois ajustes, a saber, os Convênio 210/2006 e 239/2007. A apresentação da prestação de contas do primeiro ocorreu em 2/3/2010, conforme informação contida à peça 3, p. 33, e a do segundo não se deu antes de 26/2/2010, data do Relatório de Cumprimento do Objeto que a integra. 
Resta saber, então, se até o dia do julgamento recorrido, datado de 4/5/2022 (peça 58) , verificaram-se causas interruptivas da prescrição. De acordo com o art. 5º da Resolução 344/2022, a prescrição se interrompe: 
I - pela notificação, oitiva, citação ou audiência do responsável, inclusive por edital; 
II - por qualquer ato inequívoco de apuração do fato; 
III - por qualquer ato inequívoco de tentativa de solução conciliatória; 
IV - pela decisão condenatória recorrível. 
Compulsando os autos, identificam-se inúmeros atos que se deram em intervalos inferiores a cinco anos e que se enquadram nessas hipóteses, já bastando mencionar os seguintes para demonstrar que as pretensões sancionatória e reparatória do TCU encontravam-se incólumes por ocasião da condenação: 
- Acórdão 1454/2014-TCU-Plenário, de 4/6/2014 (peça 3, pp. 5 e 6) ; 
- Pareceres 1 e 2/2017, da Coordenação de Controle Interno (CCI/UFPB) , de 10 e 12/1/2017 (peça 7, p. 84; peça 8, p. 1-5; e peça 13, p. 95-100) ; 
- Relatório de Auditoria, o Certificado de Auditoria e o Parecer do Dirigente do Órgão de Controle Interno, referência 21/2018-CGU, entre 12 e 16/1/2018 (peças 8, p. 18-28) ; 
- instrução preliminar de citação, em 5/5/2019 (peças 15-17) ; 
- citação do recorrente, em 23/5/2019 (peças 23-26) ; 
- instrução de mérito, em 6/8/2020 (peças 53-55) ; e 
- acórdão condenatório, em 4/5/2022 (peça 3, pp. 5 e 6) . 
Ante o exposto, manifesto-me de acordo com a proposta da unidade técnica à peça 104."
É o relatório.

não há

Subprocurador-Geral Lucas Rocha Furtado

RECURSO DE RECONSIDERAÇÃO. TOMADA DE CONTAS ESPECIAL. CONVÊNIO. FUNDAÇÃO JOSÉ AMÉRICO. IMPUGNAÇÃO TOTAL DAS DESPESAS. DÉBITO SOLIDÁRIO. MULTA. INOCORRÊNCIA DE PRESCRIÇÃO. GESTOR SUCESSOR RESPONSÁVEL PELA APRESENTAÇÃO DA PRESTAÇÃO DE CONTAS. GESTOR QUE GERIU OS RECURSOS RESPONSÁVEL PELA DEMONSTRAÇÃO DA REGULAR APLICAÇÃO DOS RECURSOS. AUSÊNCIA DA COMPROVAÇÃO DA REGULARIDADE DA APLICAÇÃO DOS RECURSOS. NEGATIVA DE PROVIMENTO.

TOMADA DE CONTAS ESPECIAL (TCE)

Unidade de Auditoria Especializada em Tomada de Contas Especial (AudTCE)

Em exame recurso de reconsideração interposto por Luiz Enok Gomes da Silva contra o Acórdão 975/2022-TCU-Plenário, da relatoria do Ministro Walton Alencar Rodrigues, por meio do qual o Tribunal julgou suas contas irregulares, condenando-o ao ressarcimento do débito, solidariamente com Eugênio Paccelli Trigueiro Pereira e a Fundação José Américo, além de aplicar-lhe multa em razão da impugnação total das despesas dos convênios 210/2006 e 239/2007, celebrado com a Universidade Federal da Paraíba.
2.	Reitero o teor do Despacho que proferi à peça 85, para conhecer do recurso, vez que satisfeitos os requisitos de admissibilidade previstos nos arts. 32, inciso I, e 33 da Lei 8.443/1992.
3.	A condenação original do responsável decorreu da constatação de graves lacunas nas prestações de contas apresentadas pelos gestores, como ausência de documentos fiscais, recibos, comprovantes de pagamento ao INSS, cópias de processos licitatórios, de contratos e dos extratos bancários. Tampouco foi demonstrada a realização dos objetos pactuados. Restou, assim, comprovada a ocorrência de dano ao Erário correspondente à totalidade dos recursos repassados, sendo que o recorrente era dirigente da Fundação José Américo à época da celebração e execução dos ajustes. 
4.	Agora, em fase de recurso, o responsável apresentou argumentos genéricos sobre seu currículo profissional e sua atuação como gestor público, alegadamente pautada pelos princípios da legalidade, impessoalidade, moralidade e publicidade. Não apresentou documentos capazes de comprovar a regular gestão dos recursos públicos em tela, argumentando que não teria competência para o envio dessas informações, por não mais ocupar o cargo de gestor da Fundação José Américo na época da devida prestação de contas final (peça 81) . Assim, apontou como fundamento para a exclusão de sua responsabilidade o entendimento constante da Súmula-TCU 230, com redação dada pelo Acórdão 206/2020-TCU-Plenário, in verbis: 
"Compete ao prefeito sucessor apresentar a prestação de contas referente aos recursos federais recebidos por seu antecessor, quando este não o tiver feito e o prazo para adimplemento dessa obrigação vencer ou estiver vencido no período de gestão do próprio mandatário sucessor, ou, na impossibilidade de fazê-lo, adotar as medidas legais visando ao resguardo do patrimônio público." 
5.	Em exame de mérito, a AudRecursos concluiu, em suma, que cabia ao recorrente comprovar a boa e regular aplicação dos recursos por ele geridos e que os elementos contidos nos autos e na peça recursal não foram suficientes para demonstrar que isso tenha ocorrido. 
6.	Sobre o teor da Súmula-TCU 230, a unidade técnica concorda que não caberia ao responsável apresentar a prestação de contas, já que o prazo para essa providência expirou quando ele não estava mais na direção daquela fundação. No entanto, recorda que as contas "foram julgadas irregulares em razão da impugnação total dos recursos recebidos e não em decorrência da omissão no dever de prestar contas" (peça 104, p. 8) .
7.	Com relação à possibilidade de prescrição das pretensões punitiva e ressarcitória, a instrução, que foi elaborada em data anterior à publicação da Resolução-TCU 344/2022, considerando o teor do Acórdão 1441/2016-TCU-Plenário e da Lei 9.873/1999, concluiu que, em ambos os casos, a prescrição não teria ocorrido. Assim, a AudRecursos propugna por conhecer do pedido de reconsideração e, no mérito, negar-lhe provimento (peça 104) .
8.	Aquiescendo com tal proposta, o MPTCU acrescenta análise sobre eventual incidência da prescrição à luz da Resolução-TCU 344/2022, a qual conclui que "o exame do caso em tela, sob os critérios objetivos determinados na recente resolução supracitada, leva à mesma conclusão que chegou a instrução, no sentido da não verificação de qualquer prescrição no caso vertente" (peça 106) .
9.	Alinho-me integralmente aos pareceres da unidade técnica e do MPTCU e incorporo seus fundamentos às minhas razões de decidir.
10.	Ratifico a posição acerca da não ocorrência de prescrição. Apesar de a instrução ter sido elaborada antes da aprovação da Resolução-TCU 344/2022, que veio a regulamentar a matéria no âmbito do Tribunal, verifico que foram utilizados, na avaliação, os parâmetros estabelecidos na Lei 9.873/1999. O único reparo a ser feito é em relação ao termo inicial adotado para a contagem do prazo prescricional que deve ser o da data final para a apresentação da prestação de contas, 31/1/2010. Porém, essa alteração não modifica as conclusões.
11.	Quanto à possibilidade de prescrição intercorrente, em recente julgado, o Tribunal fixou entendimento "no sentido de que o marco inicial da fluição da prescrição intercorrente se inicia somente a partir da ocorrência do primeiro marco interruptivo da prescrição ordinária, consoante elencado no art. 5º da nominada resolução" (Acórdão 534/2023-Plenário, relator: Ministro Benjamin Zymler) . 
12.	Neste processo, observo que o primeiro evento capaz de interromper a prescrição foram as notificações da Universidade Federal da Paraíba aos responsáveis informando a conclusão da análise da prestação de contas e solicitando a devolução dos recursos impugnados, conforme especificado a seguir: 
convênio 210/2006: Ofício 340/2010/GA/PRA, de 5/11/2010 (peça 5, p. 22-32) , respondido pela entidade em 16/11/2010 (peça 5, p. 35) ;
convênio 239/2007: Ofício 55/2012/GA/PRA, de 2/4/2012 (peça 12, p. 90-96) , respondido pela entidade em 19/4/2012 (peça 13, p. 4) .
13.	Após esses atos, ocorreram uma série de eventos que caracterizam causa interruptiva da prescrição, em intervalos inferiores a três anos. Cito, como exemplo, a representação da então Secretaria de Controle Externo do TCU no estado da Paraíba, que resultou no Acórdão 1454/2014-TCU-Plenário, o qual determinou à UFPB a instauração de processos de tomadas de contas especiais referentes aos convênios em tela. Destarte, concluo que, nestes autos, não se configurou a prescrição intercorrente prevista no art. 8º da Resolução-TCU 344/2022.
14.	No que tange à responsabilidade, recordo que Luiz Enok Gomes da Silva era dirigente da Fundação José Américo na ocasião da celebração dos ajustes e, também, de sua execução. Assim, evidente sua responsabilidade em demonstrar a regularidade da gestão dos recursos e o cumprimento dos objetos pactuados, o que não ocorreu por ocasião da prestação de contas, tampouco no âmbito desta TCE, seja em resposta à citação, seja em sede de recurso.
15.	Conforme esclarece o enunciado publicado no Boletim de Jurisprudência 433/2023 (Acórdão 93/2023-TCU-Plenário, da minha relatoria) :
O fato de o prazo final para prestação de contas adentrar o mandato do prefeito sucessor não desonera o antecessor do ônus de comprovar o regular emprego dos recursos federais efetivamente gastos no período de sua gestão (art. 70, parágrafo único, da Constituição Federal c/c arts. 93 do Decreto-lei 200/1967 e 5º, inciso I, da Lei 8.443/1992) , independentemente de eventual responsabilidade do sucessor por omissão no dever de prestar contas (Súmula TCU 230) .
16.	Com isso, concluo que responsável não trouxe nenhum argumento capaz de alterar a deliberação anterior, de forma que o recurso de reconsideração deve ser julgado improcedente.
	Assim, manifesto-me integralmente de acordo com a proposta de encaminhamento uniforme apresentada pela unidade técnica e pelo MP/TCU e voto por que o Tribunal adote a minuta de acórdão que ora submeto à deliberação deste Colegiado.
TCU, Sala das Sessões, em 5 de abril de 2023.
JORGE OLIVEIRA 
Relator